【裁判字號】    97,再易,3
【裁判日期】    980109
【裁判案由】    聲請再審
【裁判全文】
臺灣臺南地方法院民事判決               97年度再易字第3號
再審原告    辛○○
再審被告    乙○○
            甲○○
            丙○○
            己○○
            庚○○
            戊○○
            丁○○
上列當事人間請求拆除地上物事件，再審原告對於民國97年3月5
日本院第二審確定判決（95年度簡上字第58號），提起再審之訴
，本院判決如下：
    主  文
再審之訴駁回。
再審訴訟費用新臺幣壹仟伍佰元由再審原告負擔。
    事  實
甲、再審原告方面：
一、聲明：
  (一)原確定判決廢棄，駁回再審被告之訴。
  (二)再審及前審訴訟費用均由再審被告負擔。
二、陳述：
  (一)按再審之訴，應於30日之不變期間內提起，前項期間自判決
    確定時起算，但再審之理由知悉在後者，自知悉時起算，民
    事訴訟法第500條定有明文。再審原告於民國97年3月11日收
    受鈞院95年度簡上字第58號民事判決，爰於法定期間內提起
    本件再審之訴；又大法官會議釋字第177號解釋：「確定判
    決消極的不適用法規，顯然影響裁判者，自屬民事訴訟法第
    49 6條第1項第1款所定適用法規顯有錯誤之範圍，應許當事
    人對之提起再審之訴，以貫徹憲法保障人民權益之本旨」;
    依民事訴訟法第497條規定：「不得上訴於第三審法院之事
    件，除前條規定外，其經第二審確定之判決，如就足影響於
    判決之重要證物，漏未斟酌，或當事人有正當理由不到場，
    法院為一造辯論判決者，亦得提起再審之訴」。
  (二)就再審被告除乙○○外，其餘六人於本案主張顯然並無訴訟
    實施權，欠缺當事人適格要件，依民事訴訟法第249條第2項
    規定，應予駁回，原審不察，竟准其訴求，判決適用法規顯
    有錯誤，應有民事訴訟法第496條第1項第1款之再審事由，
    理由如下：
  1.原審判決主文載「上訴人（即再審原告）應將坐落臺南縣新
    化鎮○○○段608號地號土地上，如附圖所示A部分，面積一
    十四點四八平方公尺之車斗拆除，並將土地交還財政部國有
    財產局臺灣南區辦事處臺南分處，再由被上訴人（即再審被
    告）代位受領。」。
  2.惟查，依卷附財政部國有財產局臺灣南區辦事處臺南分處96
    年5月11日臺財產南南三字第0960008708號函就臺南縣新化
    鎮○○○段608號土地歷次勘查表（申請時間分別為93年6
    月11日、94年2月17日、94年6月14日、96年2月6日）上載，
    原審所爭執之車斗所在位置係在上開土地「錄號7」之位置
    上，該「錄號7」之特定範圍土地實為乙○○一人所承租，
    其他再審被告所租之土地則係在他處，對系爭主張被車斗占
    用之坐落「錄號7」位置之土地並無任何使用權利，此有上
    開函文清楚記載「依各人申租面積各約1,336.6、l,336.4…
    分別出租予乙○○等7人，並分別訂立國有耕地放租租賃契
    約無誤」、另同卷90、95、100、102頁國有土地（勘）清查
    使用現況略圖亦清楚標示出至特定區塊之面積所在；同
    卷87頁至89頁土地勘查清表載明：申請人乙○○、勘查原因
    ：「申租」（第七錄）、其他承租人黃國源是係承租錄號1
    特定部分，錄號2則為徐宏宇、錄號3則為己○○、錄號4則
    為丁○○，錄號5則為丙○○，錄號6為甲○○，是除乙○○
    外其他再審被告，既無租賃權受侵害，當無代位權可言。
  3.承上，即便再審被告主張再審原告所有之車斗確有占用（第
    七錄部分土地所在）土地為實，債權人為保全其債權，於債
    務人怠於行使其權利時，雖得行使民法第242 條規定之代位
    權，但仍以有「保全之債權」存在為必要。茲再審被告依其
    主張，除乙○○外，其餘人租賃權利既未曾因車斗存放而受
    害，對財政部國有財產局臺灣南區辦事處臺南分處即無任何
    債權存在，即無「保全之債權」存在，是其顯然不具提起代
    位訴訟之適格。原審竟判決再審被告等7 人全部均得代位受
    領，判決適用民法第242 條規定准予代位顯然違誤，自應予
    以廢棄。
  (三)按系爭車斗並非定著物，而是移動無甚困難的動產，再審被
    告起訴狀亦載述：「被告辛○○於上開土地上如附圖所示A
    部分種植果樹及放置車斗」，既稱放置，若真侵越再審被告
    之土地，其排除侵害之方式亦僅「移除」即足達成實現其權
    利之目的，其竟訴請「拆除」，亦已逾必要之程度，前審竟
    亦未加詳查，遽然判決拆除，而按民法第148條第2項規定：
    「行使權利，履行義務，應依誠實及信用方法」，原審判決
    拆除顯然違背應有消極不適用上開規定之違法，應有民事訴
    訟法第496條第1項第1款、第497條後段規定之再審事由。
  (四)就卷內前審調查證據所得之證物，尚有漏未審酌，若經斟酌
    可受較有利益裁判之重要證物（即民事訴訟法第496條第1項
    第13款之再審事由）如下：
  1.依財政部國有財產局臺灣南區辦事處臺南分處96年5 月11日
    臺財產南南三字第0960008708號函所附該局歷來使用現況（
    勘）清查表附圖中，前三次即勘（清）查表編號93RB04550
    ，時間93年6月11日、勘（清）查表編號94RZ01408，時間97
    年2月17日、勘（清）查表編號94RZ03386，時間94年6月14
    日勘查圖表均未見載有系爭車斗越界放置之情事，直至94年
    6月14日勘查時始在系爭「錄號7」新生註記該土地「錄號8
    」（蔡錦河占用新化鎮口埤69之1號建物，即第一審共同被
    告蔡中川被訴請拆屋部分）部分有遭占用大部分之面積建屋
    ，並載水泥農路），然仍無系爭車斗侵越占有之紀錄。
  2.惟其卻於96年2月6日專就錄號7、8二筆土地勘查時，方出現
    再審原告之車斗越界情事，然上開原「錄號8 」建物位置，
    竟由原先勘查時越界之建築即整個往地籍圖右下方移動變成
    完全未越界；復對照再審被告94年6月7日起訴狀所附證物之
    一即台南縣新化地政事務所於94年2月17日複丈所繪製（94
    ）土二丈006100號土地複丈成果圖中並無標示有車斗，僅有
    標示出蔡中川所有建物坐落位置（即上開錄號8地上建物）
    ，而圖上測量員「林萬壽」於說明欄書寫「8.7.9為原再鑑
    界水泥樁、4.5.6補埋設水泥樁，1號補埋設鐵條、2.3補噴
    漆」，附記處一則載「…其四至界址應以地政事務所之界址
    坐標鑑界，經權利人認定之實測成果為準。」，顯見系爭土
    地與再審原告土地間界標於94年2月27日方才有所更設，而
    此次鑑界複丈再審原告根本未告知，此為再審原告自前一審
    起即陸續抗辯認不實而堅決否認之理由，而卷附前一審鈞院
    囑託臺南縣新化地政事務所於95年1月20日複丈所繪製之94
    年11月18日法囑土字第543號複丈成果圖，所憑藉測量之界
    標應係上開94年2月17日再審被告片面更設後之界標，從而
    再審原告一直爭執囑託鑑定之正確度而一再請求詳察已非無
    據。
  3.矧上開（94）土二丈006100號土地複丈成果圖與94年11月18
    日法囑土字第543 號複丈成果圖同樣均為台南縣新化地政事
    務所所為之複丈成果，就關於前開「錄號8 」（即（94）土
    二丈006100號土地複丈成果圖、94年11月18日法囑土字第54
    3號複丈成果圖上之B部分）部分地上建物之位置，複丈時間
    相隔不過一年，卻有明顯相當差異之不同（更與前揭國有財
    產局編號94RZ03386、94RZ03386勘（清）查表二份表圖不同
    ），是有極明顯地有往右下移動之情狀，足證與原先之測量
    有極大之誤差，而測量誤差程度既是如此大，蔡中川房屋於
    地籍圖位置已有大幅變動，依論理法則車斗位置理應相對地
    平行移動，94年11月18日法囑土字第543號複丈成果圖卻不
    然，系爭車斗位置仍未相對移動重繪。是從卷內所存上開國
    有財產局歷來勘（清）查表圖、新化地政事務所先後二次複
    丈結果，期間明顯差異矛盾，足證新化地政事務所之複丈成
    果確實自相抵觸，卻未敘明此間相互矛盾之原因，而此再審
    原告因未被提示上開國有財產局函覆所附資料並被告以要旨
    ，致未發現有此證據，而此既存卷內之證據，在被告不爭執
    系爭車斗至少在73年再審原告承購土地之際就已存在是處之
    不爭事實下，如經斟酌顯可受較有利益之裁判（即再審原告
    所有車斗所在位置並未侵越再審被告乙○○租用之土地）者
    ，自有民事訴訟法第496條第1項第13款之再審事由。
  (五)再者，原審定95年9月4日勘驗現場，並於95年8月4日南院慧
    民辰95年度簡上字第58號函再審原告向內政部土地測量局預
    繳勘測費用，再審原告亦依內政部土地測量局95年8月11日
    測籍字第09500071512號函指示，繳納測量費用新臺幣（下
    同）27,232元，惟原審法院於當日現場勘查程序時，經承審
    法官諭知內政部土地測量局測量方法後，內政部土地測量局
    以無論測量系爭新化鎮○○段608地號整筆土地、或單獨測
    量車斗占用部分土地都需要約一個星期之時間為由，要求再
    審原告補繳約10萬元之測量費用，再審原告因資力不足，無
    力補繳該筆龐大之測量費用，故內政部土地測量局才無法進
    行測量，惟查：1.再審原告於閱覽卷宗筆錄後，竟發現筆錄
    上記載內政部土地測量局於勘驗現場關於所需工作時間為2
    天1夜、及補繳測量費用為10,000元，均與事實不符。且再
    審原告既願預先繳納27,232元測量費用，果如上開筆錄上記
    載之補繳測量費用只有10,000元，如此差額並不大之狀況下
    ，再審原告豈有寧可放棄權利卻不繳納10,000元測量費用之
    理；2.依內政部土地測量局95年8月11日測籍字第095000715
    12號函所附法院囑託土地界址鑑定測量費用估算表上載再審
    原告所繳納之測量費用27,232元，係包含了內政部土地測量
    局工作所需日數4日之費用，其中包含交通（火、汽車費）
    、膳雜費、住宿費，甚至有所謂督導檢查費、鑑定書（圖）
    、材料、業務、儀器維護等費用，果如上開筆錄記載所需工
    作時間為2天1夜，為何還需補繳測量費，顯有矛盾。
  (六)末查，原判決既認「拆除」車斗，當即認定系爭車斗為地上
    定著物始有此結論已如上述，若據此前審認定之事實無誤，
    則土地所有人建築房屋逾越疆界者，鄰地所有人如知其越界
    而不即提出異議，不得請求移去或變更其建築物，固為民法
    第796條前段之所明定。據此，是所有權人之財政部國有財
    產局接管後自93年起既曾一再履勘清查使用現況，果系爭車
    斗如前審認定確實有越界設置情事，已不容所有權人諉為不
    知，卻未曾異議；而前審審理中財政部國有財產局臺灣南區
    辦事處臺南分處人員吳信璋曾到庭證稱：「（出租系爭土地
    是否有交付被上訴人？）答：出租時，我們有人員陪同承租
    人到現場，用手比範圍，告知承租範圍就交給他們，一般都
    是這樣處理，這件也是這樣處理。」是再審被告乙○○至少
    於93年7月1日已為該土地「錄號7」之承租人，既財政部國
    有財產局臺灣南區辦事處臺南分處陳稱有現場交付承租人乙
    ○○特定土地之事實，且系爭車斗至少在73年再審原告承購
    土地前就存在，土地所有人即財政部國有財產局及土地占有
    人即再審被告乙○○均難謂不知再審原告有上開越界建築之
    事實，依民法第796條規定，自不得請求再審原告移去或變
    更系爭車斗，惟原審判決就此亦漏未斟酌，自有消極不適用
    法規之錯誤。
乙、再審被告方面：
    再審被告未提出書狀作何聲明或陳述。
丙、本院依職權調閱本院臺南簡易庭94年度南簡字第817號、95
    年度簡上字第58號拆除地上物案卷。
    理  由
甲、程序方面
    按再審之訴，應於30日之不變期間內提起；前項期間，自判
    決確定時起算，判決於送達前確定者，自送達時起算，民事
    訴訟法第500 條第1項、第2項前段分別定有明文。本件再審
    原告係以本院95年度簡上字第58號民事確定判決，具有民事
    訴訟法第496條第1項第1款適用法規顯有錯誤、第496條第1
    項第13款當事人發現未經斟酌之證物或得使用該證物且如經
    斟酌可受較有利益之裁判者，及第497 條重要證據漏未斟酌
    之再審事由，向本院提起再審之訴，而本院上開95年度簡上
    字第58號確定判決係於送達前確定，依上開規定，再審原告
    提起再審之訴之不變期間應自判決送達再審原告時起算。經
    查，再審原告係於97年3 月11日收受本院95年度簡上字第58
    號確定判決，有送達證書1 紙附於上開卷宗可稽，則再審原
    告於97年4 月10日具狀提起再審之訴，並未逾30日之不變期
    間，自屬合法，合先敘明。
乙、實體方面
一、本件再審原告因不服本院95年度簡上字第58號請求拆除地上
    物事件，所為第二審確定判決，提起再審之訴，經審閱上開
    再審理由，係以原確定判決有適用法規顯有錯誤、當事人發
    現未經斟酌之證物或得使用該證物且如經斟酌可受較有利益
    之裁判者，以及足以影響於判決之重要證物漏未斟酌之情，
    而有民事訴訟法第496條第1項第1款、第13款及同法第497條
    規定之再審事由。再審被告則於收受再審起訴狀繕本後，並
    未提出書狀作何聲明或陳述。爰就再審原告主張是否可採，
    分述如下：
  (一)關於原確定判決有無適用法規顯有錯誤部分：
    1.按民事訴訟法第496 條第1項第1款所謂適用法規顯有錯誤
      者，係指確定裁判所適用之法規顯然不合於法律規定，或
      與司法院現尚有效及大法官會議之解釋，或最高法院尚有
      效之判例顯然違反者而言，不包括認定事實錯誤、漏未審
      酌證據、取捨證據失當及裁判不備理由之情形在內（最高
      法院60年台再字第170號判例、63年台上字第880號判例、
      71年台再字第143號判決、71年台再字第209號判決、84年
      度台上字第2470號判決及90年度台上字第320 號判決意旨
      參照）。
    2.本件再審原告主張依卷附財政部國有財產局臺灣南區辦事
      處臺南分處96年5月11日臺財產南南三字第0960008708號
      函所附之臺南縣新化鎮○○○段608號土地歷次勘查表記
      載，系爭車斗所在位置係在上開土地「錄號7」之位置，
      該「錄號7」之特定範圍土地實為再審被告乙○○一人所
      承租，其他再審被告承租土地則係在他處，對系爭車斗占
      用之坐落「錄號7」土地並無任何使用權利，故除再審被
      告乙○○以外之其他再審被告，既無租賃權受侵害，當無
      代位權可言，並無為本件代位提起訴訟之適格，惟原確定
      判決認再審被告等7人全部均得依民法第242條規定代位受
      領，乃適用法規顯有錯誤云云。經查原確定判決，經斟酌
      全辯論意旨及調查證據結果，認定系爭車斗所占用之土地
      確係由再審被告等7人向財政部國有財產局合法承租使用
      ，再審原告所為再審被告未承租系爭土地或非合法承租之
      辯解無可採信，此觀之判決理由已以國有財產局臺南分處
      96年5月11日臺財產南南三字第0960008708號函、臺南縣
      政府96年9月20日府地籍字第0960189087號函、國有財產
      局臺南分處96年9月26日臺財產南南三字第0963104356號
      函所函覆原審之本案系爭大坑尾段608地號國有土地（下
      稱系爭土地）面積9,355平方公尺，編定使用種類為山坡
      地保育農牧用地，前經再審被告等7人以農民身分申請承
      租，經送請目的事業主管機關查註無不予放租意見，且公
      告期間無人異議，又受理申租期間無他人申租後，依各人
      申租面積各約1, 336.6、1,336.4、1,336.4、1,336.4、1
      ,336.4、1,336.4、1,336.4平方公尺，按國有財產法第46
      條及國有耕地放租實施辦法等規定分別出租予再審被告，
      並分別訂立國有耕地放租租賃契約一節及上開土地之國有
      耕地放租租賃契約書7份之資料，明確說明原審認定之依
      據。
    3.又觀上開再審被告承租系爭土地之國有耕地放租租賃契約
      書中所記載之租賃標的物均僅載明土地地號為臺南縣新化
      鎮○○○段608地號、地目旱、等則18及租用面積等租賃
      耕地標示項目，並無特定租賃系爭土地之位置及範圍，有
      前開國有耕地放租租賃契約書7份在卷可憑，可認再審被
      告向財政部國有財產局承租系爭土地時，並無區分各自承
      租之位置範圍，而係共同承租系爭土地，至再審被告間如
      何自行分配使用系爭土地之位置及範圍，並無礙於其係共
      同向財政部國有財產局承租之事實。再按所謂「當事人適
      格」，係指具體訴訟可為當事人之資格，得受本案之判決
      而言。此種資格，稱為訴訟實施權或訴訟行為權。判斷當
      事人是否適格，應就該具體之訴訟，依當事人與特定訴訟
      標的之法律關係定之。一般而言，訴訟標的之主體通常為
      適格之當事人。雖非訴訟標的之主體，但就該訴訟標的之
      權利或法律關係有管理或處分權者，亦為適格之當事人。
      又在給付之訴，只須原告主張對被告有給付請求權者，其
      為原告之當事人適格即無欠缺，有最高法院96年度台上字
      第1780號裁判意旨可資參照，故再審被告既主張系爭車斗
      無權占用系爭土地，再審被告當能以系爭土地承租人之地
      位提起本件訴訟，而具有原告地位之當事人適格。是再審
      原告以除再審被告乙○○外之其他再審被告非屬當事人適
      格且無代位受領系爭土地權利，而認原審判決有適用法規
      錯誤云云，無足可採。
    4.而再審原告以縱使系爭車斗有占用系爭土地，系爭車斗並
      非定著物，而係移動無甚困難之動產，再審被告亦稱該車
      斗係「放置」系爭土地上，則排除侵害之方式以「移除」
      即足以達成實現其權利之目的，再審被告竟請求「拆除」
      ，其請求已逾必要程度，原審判決「拆除」系爭車斗有消
      極不適用民法第148條第2項行使權利應依誠實及信用方法
      之規定，屬適用法律顯有錯誤之情形云云。蓋原審判決命
      再審原告應將坐落系爭土地上如附圖所示之A部分，面積
      14.48平方公尺之車斗拆除，係意指將系爭車斗自占用之
      系爭土地上分離並遷移離開，並將所占用之系爭土地回復
      原狀返還予財政部國有財產局臺灣南區辦事處臺南分處，
      再由再審被告代位受領，而非將系爭車斗本身之結構拆除
      並破壞系爭車斗之意，再審原告對此顯有誤會，是其據此
      主張原審判決適用法規錯誤云云，洵無理由。
    5.另再審原告以原審判決既係「拆除」系爭車斗，則系爭車
      斗應為地上定著物，縱系爭車斗有占用系爭土地，因財政
      部國有財產局接管後自93年起曾一再履勘清查使用現況，
      系爭車斗如確有越界設置情事，已不容土地所有人即財政
      部國有財產局及土地占有人即再審被告乙○○均難謂不知
      再審原告有上開越界建築之事實，其卻未曾異議，應有民
      法第796條前段之土地所有人建築房屋逾越疆界者，鄰地
      所有人如知其越界而不即提出異議，不得請求移去或變更
      其建築物規定之適用，自不得請求再審原告移去或變更系
      爭車斗，惟原審判決就此亦漏未斟酌，自有消極不適用法
      規之錯誤云云。惟承上所述，原審判決再審原告應「拆除
      」系爭車斗，即意指再審原告應將系爭車斗自系爭占用土
      地上遷移離開，並無破壞系爭車斗結構或認系爭車斗為土
      地定著物、不動產之意。況民法第796條前段係規定「土
      地所有人建築房屋逾越疆界者，鄰地所有人如知其越界而
      不即提出異議，不得請求移去或變更其建築物」，明文指
      土地所有人「建築房屋」逾越疆界之情形，系爭車斗縱為
      土地定著物，亦非房屋，並無該條規定適用之餘地，是再
      審原告認原審判決消極不適用此規定而有適用法律顯有錯
      誤云云，實非可採。
  (二)關於原確定判決有無對足以影響於判決之重要證物，漏未斟
    酌（民事訴訟法第497 條）；及當事人發現未經斟酌之證物
    或得使用該證物且如經斟酌可受較有利益之裁判（民事訴訟
    法第496條第1項第13款）部分：
    1.按民事訴訟法第496條第1項第13款規定得提起再審之訴，
      除當事人發現未經斟酌之證物或得使用該證物者外，尚須
      以該證物如經斟酌，當事人可受較有利益之裁判為要件，
      如該證物縱加斟酌，仍不能認為當事人可受較有利之裁判
      者，即難認再審之訴為有理由。亦即民事訴訟法第496 條
      第1項第13款所謂發見未經斟酌之證物者，係指該項證物
      在前訴訟程序中即已存在，而當事人不知其存在或不能予
      以使用，現始發現或得使用者而言，並以如經斟酌可受較
      有利益之裁判者為限。但在判決前如已主張其事由或已提
      出其證物者，則不得更據以提起再審之訴。又按民事訴訟
      法第497條所謂「如就足影響於判決之重要證物，漏未斟
      酌者」，係指當事人在前審程序已經存在並已為證據聲明
      之證據，前審並未認為不重要而忽略證據聲明未為調查，
      或已為調查而未就調查之結果予以判斷，且須足以影響裁
      判結果而言。若原確定判決對於證物，認係不必要之證據
      ，或有不足採信之情形，已依法記明其理由於判決者即係
      已斟酌，而非漏未斟酌；再漏未斟酌之證物，無關重要，
      縱經斟酌，亦與原確定判決無影響者，仍不得據為再審理
      由。
    2.而針對系爭車斗有無占用系爭土地一事，再審原告以卷附
      國有財產局歷來使用現況（勘）清查表圖、新化地政事務
      所先後2次複丈成果，期間明顯差異矛盾，新化地政事務
      所複丈成果確實自相抵觸，且未敘明彼此間相互矛盾之原
      因，再審原告因未被提示卷內有上開國有財產局函覆之歷
      來勘查資料，致未發現有此證據，且該證據經斟酌顯可受
      較有利益之裁判，亦即再審原告所有之系爭車斗並未占用
      系爭土地；又原審至現場勘查時，內政部土地測量局告知
      再審原告測量需一星期且要求再審原告補繳10萬元之測量
      費，再審原告因資力不足而未繳，始無進行測量，然再審
      原告於閱覽卷宗後才發現測量工作時間僅為2天1夜及補繳
      費用僅1萬元，與事實不符，又測量時間果為2天1夜，為
      何還需補繳測量費，故請求再次函請內政部測量局測量云
      云。然查：
    系爭車斗係放置在如附圖所示編號A部分之位置，即系爭
      土地與系爭414-2地號土地之界址處，跨占兩地，全部面
      積為17.79平方公尺，其中占用系爭土地之面積為14.48平
      方公尺之事實，業經原一審（本院臺南簡易庭）會同臺南
      縣新化地政事務所至現場勘測屬實，有原一審95年1月20
      日勘驗筆錄及臺南縣新化地政事務所95年2月17日所測字
      第0950001262號函附之複丈成果圖（即附圖）附於原一審
      卷第111至116頁可憑。再審原告雖否認上開複丈成果圖成
      果並於原審聲請重新測量，並稱未補繳測量費係因內政部
      土地測量局告知補繳費用為10萬元云云，惟觀以原審95年
      9月4日之勘驗筆錄記載（見原審卷第56至57頁）：原審於
      95年9月4日會同內政部土地測量局至系爭土地現場勘測時
      ，內政部土地測量局人員李振榮已明確說明因為系爭土地
      面積廣大，地勢崎嶇，需要2天1夜之時間，故需補繳測量
      費用1萬元等語，原審法官並當場諭知再審原告之訴訟代
      理人鄭寬和補繳1萬元，因再審原告之訴訟代理人鄭寬和
      答稱不補繳，內政部土地測量局人員李振榮因此陳稱如不
      補繳，無法測量，其會將再審原告預繳之全部費用退還上
      訴人一語等情，可知再審原告之訴訟代理人鄭寬和對於測
      量應補繳之費用為1萬元且測量日數為2天1夜一事知悉無
      訛。復參以再審原告之訴訟代理人鄭寬和於原審96年11月
      13日準備程序及97年2月20日言詞辯論程序均已同意將「
      本院原囑託內政部土地測量局重新鑑測上訴人（即再審原
      告）所有如附圖所示編號A部分之車斗有無占用系爭土地
      ，因上訴人不同意依內政部土地測量局之要求補繳測量費
      ，致內政部土地測量局無法辦理鑑測作業」一情列為不爭
      執事項，且再審原告之訴訟代理人於97年2月20日言詞辯
      論程序時已曾當庭陳述因測量員說不能只測車斗且測量費
      要10幾萬元，伊沒有錢補繳測量費等語，益徵再審原告於
      原審判決前確實已同意將上開不補繳測量費致無法重新鑑
      測一事列為不爭執事項，且其於原審判決前亦已向原審陳
      述補繳費用係10幾萬元一事，而非於原審判決確定後始發
      現之新事實或證據。再者，土地鑑測費用本即係本院囑託
      之測量單位依其作業內容所需器材、人工項目等自行計算
      之金額，本院無權審酌該測量費用之金額。是以，再審原
      告主張其不知應補繳之鑑定費用僅1萬元，故請求再次鑑
      定云云，洵非可採。
    又再審原告主張因未被提示卷內有上開國有財產局函覆之
      歷來勘查資料，致未發現有此證據云云，按關於言詞辯論
      所定程式之遵守，專以筆錄證之，民事訴訟法第219條定
      有明文，又法院依法製成之筆錄，為法院之訴訟紀錄，於
      證據法上有相當之效力，苟非確有反證足以證明其記載不
      實，訴訟程序即應以筆錄證之，最高法院19年上字第1793
      號、20年上字第294號裁判意旨可參。查上開國有財產局
      歷來勘查資料乃係財政部國有財產局臺灣南區辦事處臺南
      分處於96年5月11日以臺財產南南三字第0960008708號函
      覆本院所附之資料（見原審卷第85至109頁），而原審於
      96年8月7日準備程序中已當庭提示再審原告之訴訟代理人
      鄭寬和該份資料且告以要旨，並詢問再審原告之訴訟代理
      人鄭寬和對該份資料有何意見，經其答稱：「有意見，國
      有財產局應該要按照規定來出租，不可以私下出租，本件
      我認為國有財產局是違法出租給被上訴人，因為系爭608
      地號土地是位於鄰近水庫旁的土地，屬於水庫集水區土地
      ，不可以出租給他人」等語，有本院96年8月7日準備程序
      筆錄可佐（見原審卷第113頁），可知再審原告之訴訟代
      理人鄭寬和於原審準備程序中已知悉上開國有財產局歷來
      勘查資料之內容並對此表示意見，是再審原告此等未被提
      示而不知有上開國有財產局歷來勘查資料之主張，顯不可
      採。
    此外，再審原告前開所主張依財政部國有財產局臺灣南區
      辦事處臺南分處96年5月11日臺財產南南三字第096000870
      8號函所附該局歷來使用現況（勘）清查表附圖，可知系
      爭土地與再審原告土地間界標於94年2月27日有所更設，
      且新化地政事務所前後2次複丈成果圖相矛盾等節，再審
      原告亦於再審理由中明確陳述上開情節其已自原一審及原
      審即陸續抗辯而堅決否認如附圖之測量結果，此可見其再
      審之訴狀第5、6頁至明（本院97年度補字第137號卷第7、
      8頁），亦非原審判決確定後始發現之新事實或證據。況
      原審判決對認定系爭車斗占用系爭土地之理由，已明確說
      明係依據上開新化地政事務所鑑測函覆如附圖之土地複丈
      成果圖，且對再審原告上開主張，亦分別說明不可採信之
      理由如下：「上訴人（即再審原告）上開所稱臺南縣新化
      地政事務所所製作之複丈成果圖（如附圖）有所錯誤，乃
      係指與其自行對照或測量之結果不符，然上訴人上開自行
      對照或測量之結果已為被上訴人所否認，而上訴人復未提
      出積極佐證資料以實其說，自難以臺南縣新化地政事務所
      所製作之複丈成果圖（即附圖）與其自行對照或測量之結
      果不符，即推翻臺南縣新化地政事務所鑑測之結果」、「
      至於被上訴人所提出之第1次土地複丈成果圖（即如原審
      卷第5頁），其上已註記『一、本複丈成果圖僅供所有權
      人參考之用，其四至界址應以地政事務所之界址座標鑑界
      ，經權利人認定之實測成果為準。‧‧‧』，故尚難以該
      複丈成果圖並無將車斗單獨放在界線上之標示，遽以推翻
      臺南縣新化地政事務所鑑測之結果」等語，是系爭車斗占
      用系爭土地之事實，原確定判決既已於前揭理由詳述其認
      定之論據並駁述再審原告上開辯解之理由如前，則揆諸前
      揭說明，尚難認有何所謂原確定判決有對足以影響於判決
      之重要證物，漏未斟酌（民事訴訟法第497條）；及當事
      人發現未經斟酌之證物或得使用該證物且如經斟酌可受較
      有利益裁判（民事訴訟法第496條第1項第13款）之情形。
      因之，再審原告執此部分作為再審之事由，亦非有理。
二、綜上所述，本件再審原告所執原審確定判決適用法規顯有錯
    誤、消極未適用法規，對足影響於判決之重要證物漏未斟酌
    ，及當事人發現未經斟酌之證物或得使用該證物且如經斟酌
    可受較有利益裁判之再審事由，均經原確定判決調查後敘明
    理由予以論斷，並無再審原告指摘適用法規顯有錯誤、消極
    未適用法規，及對足影響於判決之重要證物，漏未斟酌，且
    當事人發現未經斟酌之證物或得使用該證物並如經斟酌可受
    較有利益裁判之情事，核與民事訴訟法第496條第1項第1款
    、第13款及同法第497條規定不符，本件再審之訴顯無再審
    理由，爰不經言詞辯論，以判決駁回。
三、據上論結，本件再審之訴無理由，應依民事訴訟法第502條
    第2項、第78條，判決如主文。
中    華    民    國    98    年    1     月    9     日
                  民事第三庭    審判長法  官   高榮宏
                                      法  官   張季芬
                                      法  官   黃聖涵
以上正本證明與原本無異。
本件不得上訴。
中    華    民    國    98    年    1     月    9     日
                                      書記官   朱小萍


司法院資訊處製作；財團法人民間司法改革基金會備份。
